臺灣高等法院臺南分院刑事判決　　93年度重上更(二)字第262號
上　訴　人　　臺灣嘉義地方法院檢察署檢察官
上　訴　人
即　被　告　乙○○
選任辯護人　劉榮村　律師
上列上訴人因被告過失致死案件，不服臺灣嘉義地方法院八十六
年度訴字第五八六號中華民國八十七年四月二十九日第一審判決
（起訴案號：臺灣嘉義地方法院檢察署八十六年度偵字第五四五
八號），提起上訴，判決後由最高法院第二次發回更審，本院判
決如左：
    主  文
原判決撤銷。
乙○○從事業務之人，因業務上之過失致人於死，處有期徒刑捌
月，減為有期徒刑肆月，如易科罰金，以新臺幣玖佰元折算壹日
，緩刑參年。
    事  實
一、乙○○係位於嘉義市○○○路二八五號乙○○醫院之醫師，
    為從事醫療業務之人，緣周黃興良因走路跌倒，於民國八十
    六年二月五日下午三時十分至乙○○醫院求診，乙○○診斷
    為右股骨轉子間骨折須施行手術，而周女先前患有肝硬化及
    肝腎功能不良合併凝血功能不良，周女於手術前曾做血液常
    規檢查，乙○○應注意於手術前先詢問查明病人之病史、是
    否有出血體質、有無凝血因素缺陷，並應做凝血功能之測試
    ，且依當時情形，並無不能注意之情形，竟疏於查明病史及
    注意做凝血功能之測試，即為周女施行手術，手術後亦未做
    凝血功能測試及太晚問出周女有肝硬化及凝血功能不良之過
    去病史，又未適時補充凝血因子及輸血小板等，致無法及時
    為周女矯正凝血功能異常，致周女手術後造成傷口失血過多
    ，延至八十六年二月六日晚上十一時許休克死亡。
二、案經被害人周黃興良之子甲○○訴請臺灣嘉義地方法院檢察
    署檢察官偵查起訴。
    理  由
一、訊據上訴人即被告乙○○矢口否認有何醫療上之過失，辯稱
    周黃興良手術前血液生化檢查血小板之數量有六萬個，已超
    過適合施行手術五萬個之標準，手術過程中亦未見周黃興良
    有流血不止之情形，其於手術後發生滲血不止，經緊急輸血
    ，周女可能突然心臟病發，對於所輸入之血液無法負荷，血
    壓無法提高，才會發生休克死亡之結果，周女於手術前並無
    凝血功能不良情形，而係手術後休克始發生出血性之体質，
    伊之處置均已盡相當之注意，並無任何過失可言云云。
二、經查：
  (一)被害人周黃興良因右股骨轉子間骨折，經被告乙○○予以施
    行手術，因周女有凝血功能不良之體質，術後傷口滲血不止
    ，終至休克死亡等情，業據被害人周黃興良之子甲○○指訴
    綦詳，復有臺灣嘉義地方法院檢察署驗斷書、相驗屍體證明
    書及被告乙○○醫院所填製之死亡證明書影本各乙份附卷可
    稽。
  (二)按後天性凝血因素缺陷最常見於：維生素Ｋ不足、使用抗凝
    血濟、嚴重肝臟病以及擴散性血管內凝血。其中肝機能衰竭
    之病人可分別由病史詢問及理學檢查得到診斷。本件被害人
    周黃興良施行右股骨轉子間骨折手術前即八十五年四月間因
    上消化道出血，在嘉義市聖馬爾定醫院接受診治，其病因為
    慢性肝硬化，有該醫院之病歷乙冊在卷可稽。被害人於八十
    六年二月五日右股骨轉子間骨折送至被告主持之醫院時之護
    理紀錄上亦載明患者一年前曾罹患上消化道出血紀錄（參見
    國立臺灣大學醫學院附設醫院八十七年三月十六日（八七）
    校附醫秘字第○三九四一號函所附司法機關委託鑑定案件意
    見表），此亦有乙○○醫院病歷乙冊附卷足憑。足證被害人
    生前即有肝臟機能方面之疾病，被告在為其施行手術前亦知
    悉被害人曾有上消化道出血之病史，雖被害人在聖馬爾定醫
    院拒絕接受胃鏡檢查，致其出血原因究為肝硬化或為食道靜
    脈瘤所引起而無從查考，但被告於為被害人施行手術之初既
    已懷疑被害人有肝硬化之病史，而肝硬化又直接會影響病人
    凝血功能，被告卻未對病人是否確有肝硬化之疾病加以深入
    檢查，即冒然為病人施行手術，致病人術後因凝血功能缺陷
    而失血過多休克死亡，被告所辯其已盡相當之注意等語，委
    不足採。
  (三)又股骨轉子間之骨折，通常均係發生在年邁之病人，絕大部
    分均以手術治療，採取使用鋼釘固定之方式，以免病人臥床
    過久，造成其他不良反應。又病人術前血液生化檢查其血小
    板數量為六萬個，固已達正常凝血功能所需之五萬個，是以
    被告為免被害人長期臥床產生其他併發症而為其施行手術，
    固為正確之處置方式，但此係應用在無凝血因素缺陷之病人
    之情形，果若病人具有凝血因素缺陷時，則應事先作凝血功
    能測試，並及時予以矯正凝血功能之異常情形。查本件被害
    人因有肝硬化之後天性凝血因素缺陷，且為被告所知悉，卻
    又未針對此部分詳加檢查，況病人有無肝硬化之情形之檢查
    ，以目前之醫療科技當可迅速以超音波檢查出來。在時間上
    並非急迫到非立即手術不可之地步。故被告未及就被害人是
    否會因患有肝硬化之疾病導致手術後有凝血功能欠缺之可能
    ，詳加評估，率而認定周女無凝血功能不良情形對其進行手
    術，因而致其術後造成傷口失血過多休克死亡，被告對於被
    害人之死亡，應有過失，自不待言。
  (四)被告於被害人失血過多後發生休克現象，始為其作肝腎功能
    檢查，當時所呈現者固係被害人缺氧休克後之肝腎功能之變
    化，但被告於病歷上之出院診斷中始記載被害人有肝硬化及
    出血體質，可見被害人肝硬化之情形應係存在於手術前，與
    術後肝腎功能之檢查無關，此見聖馬爾定醫院上述病歷資料
    自明。被告卻於手術後始檢查出來，被告於手術前未針對被
    害人上消化道出血之原因深入檢查，迅即為被害人手術，顯
    然未經詳細之評估，國立臺灣大學醫學院附設醫院鑑定意見
    認被害人上消化道出血之病史已於手術前經醫師評估，洵不
    可採。更何況臺大醫院三次鑑定意見，只就詢問事項予以答
    覆，對於被告是否有過失，並未於鑑定，自難作為被告有利
    之認定。
  (五)又第一審曾所傳訊之證人陳燦明（醫護人員）、彭如芳（麻
    醉醫師）到庭證陳，渠等於手術時在場，目睹被害人於手術
    過程中並無流血不止之異常現及本院上更(一)審所傳訊之證人
    翁瑜鎂（加護病房護士）、石玉芬（普通病房護士）亦到庭
    證稱並無見被害人當時流血不止之異常現等情，惟依乙○○
    醫院加護病房護理評估表所載「滲血厲害」等情以觀，被害
    人當時確應係流血厲害，否則護理評估表斷無此記載之理，
    是上開證人所為之證述，本院認仍不足為被告有利之證據。
  (六)又肝硬化合併肝功能不好的病人，常合併有多種凝血因子的
    缺乏，故術前宜檢查血小板濃度及做凝血功能測試，以了解
    病人是否有凝血功能不良，而易出血的傾向，如及早發現，
    可預先補充凝血因子或輸注血小板的措施，預防術中傷口出
    血不止的嚴重併發症，仍要考慮其他凝血因子的測試，此並
    有行政院衛生署醫事審議委員會九十年八月十五日衛署醫字
    第０九０００五五二七一號鑑定書一份附於本院上更(一)審卷
    可憑。
  (七)至最高法院發回意旨以（即被告辯稱意旨）：被告並非在
    本件手術前即知周黃興良（被害人即病人）有出血體質。
    周黃興良係因休克後始發生流血不止現象，非在休克以前即
    有此種現象，並無證據證明本件手術前即具有出血體質，伊
    為其手術，並無過失責任。周黃興良於手術前血液生化檢
    查其血小板數量為六萬個，已達正常凝血功能所需之五萬個
    ，是被告並未違反注意義務等情。就此各項本院再送請行政
    院衛生署醫事審議委員會鑑定，其鑑定意旨略以：「手術
    醫師於手術前應先詢問查明病人之病史。手術及麻醉前須
    先查明病人是否有出血體質，凝血功能盡量在正常範圍附近
    才進行手術。根據病歷記錄，病人於麻醉前（86年2月5日
    16 ：15）血壓已降到86/50mmHg，且術中18：40血壓亦降到
    70/30 mmHg之低血壓狀態，在此之前，雖已接受全血4單位
    及濃縮紅血球2單位，但86年2月5日下午10時45分轉加護病
    房後之血色素降至7.9gl，表示骨折後已大量持續性出血，
    而造成休克。而其麻醉恢復記錄單亦描述病人臉色蒼白，皮
    膚冰冷，而當時之血壓是在70-100/30-50mmHg之低血壓狀態
    ，診斷亦為商股骨頸術後滲血不止，且轉加護病房時之平均
    動脈亦降至<=39mmHg，昏迷指數為4分，故其休克原因為持
    續性流血過多，造成休克，被告在整個醫療過程有疏失。
    被告於發現病人持續性休克時，根據加護病房紀錄，病人傷
    口持續性多量滲血，血壓低、有代謝性酸中毒，被告確有親
    自進行評估及檢查，並持續給予病人全血、紅血球、冷陳血
    漿及止血濟（Transamin），維他命K、碳酸氫鈉（NaHco3）
    等，但並未進行更積極之檢查、評估及治療，仍有不足之處
    ；對凝血功能異常的病人出血不止時，除了輸血外，宜加
    輸病人原來缺乏的凝因子或血小板，如為藥物引起之凝血功
    能異常，有時須給予對抗之藥物，以矯正其凝血功能異常。
    本案被告發現病人傷口出血不止，血壓下降時，給予輸血，
    注射止血劑（Transamin）、維他命Ｋ等，雖尚稱適當，但
    並未適時的補充凝血因子及輸血小板等造成本件病人過度出
    血，並未完全符合醫學常規之要求；正常人血小板值為15
    萬至45萬/微升。血小板數量6.8萬/微升個確實是比常人低
    ，血小板5萬/微升以上，無法代表凝血功能正常，須再做凝
    血功能測試，才可決定是否可進行手術，或先矯正凝血功能
    至接近正常值時，再進行手術，才可提高手術之安全性，本
    件病人宜先施行凝血功能測試後，再決定何時手術。血液生
    化檢查是血液電解值濃度，血糖、肝、腎功能等，與凝血功
    能檢查不同，亦不包括凝血功能檢查。又基於安全考量，
    醫師應於充分了解病人狀況後，始能開立處方施打鹽酸配西
    汀，本案被告於術後開立每6小時視需要施打鹽酸配西汀之
    醫囑時，依外科醫療常規，是應在親自診視病人之後，始開
    立該醫囑。」等，有行政院衛生署醫事審議委員會九十六年
    六月十一日衛署醫字第0960204395號鑑定書一份附於本院卷
    可稽，是依此鑑定意見，被告上開所辯自仍不能卸免其疏失
    之責。故被告所辯，本院亦認不足採信。從而被告對於本件
    之醫療過程顯有疏失，是本件被害人之死亡之結果與被告過
    失行為間，有相當因果關係，本件事證已臻明確，被告犯行
    洵堪認定。
三、核被告所為，係犯刑法第二百七十六條第二項之業務過失致
    人於死罪，查公訴人起訴意旨請審酌被告已與告訴人和解，
    告訴人表示不再追究，且醫師養成不易，業務繁忙，不免疏
    忽，事實上亦曾造福病患無數，請予從輕並為緩刑之宣告等
    情，原審判決因而諭知緩刑，即無不當，公訴徒循告訴人認
    量刑太輕，不應諭知緩刑，請求上訴，核無理由，被告上訴
    意旨仍執前詞指摘原判決不當，亦非有理由，惟被告行為後
    ，刑法於九十四年二月二日修正公布，並於九十五年七月一
    日施行，原審未及比較適用，另原審亦未及依中華民國96年
    罪犯減刑條例減刑，均容有未妥，自應由本院將原判決撤銷
    改判。爰審酌被告犯罪之疏失行為，及其品性、生活狀況、
    智識程度、犯罪所生之損害，及犯罪後已與被害人家屬達成
    民事和解，賠償新台幣二十萬元等情（見原審卷第七十四頁
    ），業據被害人之子甲○○陳述在卷等一切情狀，量處有期
    徒刑捌月，又其犯罪時間，係在中華民國96年4 月24日以前
    ，所犯本件之罪，合於減刑條件，應依法予以減刑二分之一
    為有期徒刑四月，並依修正前刑法諭知易科罰金之折算標準
    （新舊法比較如下第四項說明），又被告前未曾受有期徒刑
    以上刑之宣告，有臺灣嘉義地方法院檢察署刑案查註記錄表
    乙份附卷可稽，因一時失慮，偶罹刑典，經此刑之宣告後，
    應知警惕而無再犯之虞，因認暫不執行其刑為當，予以宣告
    緩刑三年。
四、【刑法修正比較適用部分】－查被告行為後，94年1月7日修
    正公布之刑法，自95年7月1日施行，部分條文修正，本案新
    舊法比較適用問題敘述如下：
(一)、有罰金刑者－關於刑法規定各罪法定刑有罰金刑者：原應適
    用罰金罰鍰提高標準條例第一條前段規定：「依法律應處罰
    金、罰鍰者，就其原定數額得提高為二倍至十倍」（按該條
    規定業於七十二年七月廿七日經司法院、行政院令發布：依
    勘亂時期罰金罰鍰提高標準條例第一條前段及第三條規定將
    刑法定有罰金各條罰金數額，均提高為十倍。並自七十二年
    八月一日起施行）。然九十五年七月一日施行刑法施行法第
    一條之一前段則規定：「中華民國九十四年一月七日刑法修
    正施行後，刑法分則編所定罰金之貨幣單位為新台幣。九十
    四年一月七日刑法修正時，刑法分則編未修正條文定有罰金
    者，自九十四年一月七日刑法修正施行後，就其所定數額高
    為三十倍」。以刑法第二百七十六條第二項為例，該條規定
    ：「傷害人之業務過失致人於死者，處五年以下有期徒刑、
    拘役或併科三千元以下罰金」。罰金部分如依罰金罰鍰提高
    標準條例第一條前段規定，應為銀元三萬元（即新台幣九萬
    元），則依罰金罰鍰提高標準條例第一條前段與九十五年七
    月一日施行刑法施行法第一條之一前段規定，二者罰金上限
    ，均為新台幣九萬元。次按刑法第三十五條第二項規定：「
    同種之刑，以最高度之較長或較多者為重。最高度相等者，
    以最低度之較長或較多者為重」。因而罰金下限，依新刑法
    第三十三條第五款規定：「罰金：新臺幣一千元以上，以百
    元計算之」。依舊刑法第三十三條第五款規定：「罰金：一
    元以上」。二者比較結果，顯以舊刑法罰金下限為較輕，而
    有利於被告。則依新刑法第二條第一項前段從舊從輕原則，
    本件關於被告所犯刑法第二百七十六條第二項之罪罰金刑部
    分，自應均適用修正前舊刑法及罰金罰鍰提高標準條例第一
    條前段規定。
(二)、易科罰金折算標準及緩刑部分－本件被告犯罪時之刑法第41
    條第1項前段規定：「犯最重本刑為5年以下有期徒刑以下之
    刑之罪，而受6個月以下有期徒刑或拘役之宣告，因身體、
    教育、職業、家庭之關係或其他正當事由，執行顯有困難者
    ，得以1元以上3元以下折算一日，易科罰金。」又受刑人行
    為時之易科罰金折算標準，修正前罰金罰鍰提高標準條例第
    2 條前段（現已刪除）規定，就其原定數額提高為100倍折
    算1日，則本件受刑人行為時之易科罰金折算標準，應以銀
    元300元折算1日，經折算為新臺幣後，應以新臺幣900元折
    算為1日。惟95年7月1日修正公布施行之刑法第41條第1項前
    段則規定：「犯最重本刑為五年以下有期徒刑以下之刑之罪
    ，而受六個月以下有期徒刑或拘役之宣告者，得以新臺幣一
    千元、二千元或三千元折算一日，易科罰金。」比較修正前
    後之易科罰金折算標準，以95年7月1日修正公布施行前之規
    定，較有利於受刑人，則應依刑法第2條第1項前段，適用修
    正前刑法第41條第1項前段規定，定其折算標準，緩刑規定
    雖修正後之刑法較為有利於行為人，惟對於本件被告並無有
    利、不利情形，參酌最高法院九十五年第八次刑事庭會議「
    不得一部割裂分別適用不同新舊法」之決議，整體觀察，本
    件仍以舊刑法規定對被告較為有利，故本件自應依新法第二
    條第一項前段規定，全部均適用被告行為時法律。
據上論斷，應依刑事訴訟法第369條第1項前段、第364條、第299
條第1項前段、刑法第2條第1項、修正前刑法第276條第2項，第
41條第1項前段、第74條第1款、中華民國96年罪犯減刑條例第2
條第1項第3款、修正前罰金罰鍰提高標準條例第1條前段、第2條
、現行法規所定貨幣單位折算新台幣條例第2條，判決如主文。
本案經檢察官羅清溪到庭執行職務。
中　　華　　民　　國　　96　　年　　7 　　月　　31　　日
                  刑事第三庭    審判長法　官  陳義仲
                                      法　官  蘇清水
                                      法　官  宋明蒼
以上正本證明與原本無異。
如不服本判決，應於判決送達後十日內向本院提出上訴狀，其未
敘述理由者並應於提出上訴狀後十日內向本院補提理由書（應附
繕本)。
                                      書記官  蔡蘭櫻
中　　華　　民　　國　　96　　年　　7 　　月　　31　　日
附錄本判決論罪科刑之法條：
刑法第二百七十六條：
因過失致人於死者，處二年以下有期徒刑、拘役或二千元以下罰
金。
從事業務之人，因業務上之過失犯前項之罪者，處五年以下有期
徒刑或拘役，得併科三千元以下罰金。
